【裁判字號】    97,上訴,174
【裁判日期】    970325
【裁判案由】    偽造文書
【裁判全文】
臺灣高等法院刑事判決                97年度上訴字第174號
上  訴  人
即  被  告  乙○○
上列上訴人因偽造文書案件，不服臺灣臺北地方法院96年度訴字
第1298號，中華民國96年12月20日第一審判決（起訴案號：臺灣
臺北地方法院檢察署96年度偵字第10008號），提起上訴，本院
判決如下：
    主  文
原判決撤銷。
乙○○行使偽造私文書，足以生損害於他人，累犯，處有期徒刑
參月，如易科罰金，以新臺幣壹仟元折算壹日，減為有期徒刑壹
月又拾伍日，如易科罰金，以新臺幣壹仟元折算壹日。又行使偽
造私文書，足以生損害於他人，累犯，處有期徒刑參月，如易科
罰金，以新臺幣壹仟元折算壹日，減為有期徒刑壹月又拾伍日，
如易科罰金，以新臺幣壹仟元折算壹日。應執行有期徒刑貳月，
如易科罰金，以新臺幣壹仟元折算壹日。
    事  實
一、乙○○於民國93年間，因妨害性自主等案件，經臺灣臺北地
    方法院於93年12月17日以93年度訴字第627號就所犯強制猥
    褻罪部分判處有期徒刑9月，傷害罪部分判處有期徒刑2月，
    應執行有期徒刑10月，並分別經本院以94年度上訴字第119
    號、最高法院以94年度台上字第2792號駁回上訴確定，於94
    年9月16日入監服刑，於95年6月30日縮刑期滿執行完畢；仍
    不知悔改，明知本院已於95年4月26日以94年度上字第852號
    民事判決確認其並非位於臺北市○○區○○路3段158巷20
    弄40號「臺視套房投資大廈」（下稱系爭大廈）管理委員會
    之主任委員，該判決業於95年6月16日確定；乙○○竟基於
    偽造文書之犯意，未經系爭大廈管理委員會之授權，盜用其
    保管系爭大廈管理委員會之印章，於95年11月14日，在上址
    ，偽造管理委員會公告「請勿在大廈電梯內牆上發表匿名意
    見」之私文書，並張貼而行使之，足以生損害於系爭大廈管
    理委員會。又另行起意，亦未經系爭大廈管理委員會之授權
    ，盜用上開保管之印章，於95年11月28日，在上址，又偽造
    管理委員會訂於95年12月11日召開委員會議開會通知之私文
    書，並交付財務委員、監察委員及各樓層委員而行使之，足
    以生損害於系爭大廈管理委員會。
二、案經甲○○告發臺北市政府警察局松山分局報告臺灣臺北地
    方法院檢察署檢察官偵查起訴。
    理  由
壹、程序部分：
    本件認定事實所引用之本件卷內所有卷證資料（包含人證與
    文書證據、物證等證據），雖被告表示所引文書只有證明力
    ，沒有證據力；惟本院查所引卷內卷證資料，並無證據證明
    係公務員違背法定程序所取得，而檢察官於審判期日對法院
    提示之卷證表示沒意見等語，且卷內之文書證據，亦無刑事
    訴訟法第159條之4之顯有不可信之情況與不得作為證據之情
    形。綜上，依刑事訴訟法第159條至159條之5之規定，本件
    認定事實所引用之本件卷證所有證據（包含人證與文書證據
    、物證等證據），均有證據能力，合先敘明。
貳、實體部分：
一、訊據被告坦承分別於95年11月14日及95年11月28日，以管理
    委員會主任委員名義出公告及開會通知，對於本院94年度上
    字第852號民事判決已確定，沒有意見，惟矢口否認有偽造
    文書之犯行，辯稱：本院94年度上字第852號民事判決，沒
    有按照法律程序處理，我以管理委員會主任委員身分發出之
    文件，經過管理委員會合法授權，文書內容並無不實，且無
    侵犯他人云云。經查：
  (一)系爭大廈第五屆管理委員會主任委員為甲○○，而第五屆管
    理委員（含主任委員）任期至94年5月31日屆滿，於94年1月
    22日由甲○○召開94年度區分所有權人第一次臨時大會，並
    擔任主席。依該會議紀錄所載，會議出席情形為：「…區分
    所有權人共84戶，實際出席人數12人（戶），…出席人數比
    例僅為百分之6.5。開會有效人數：至少應達所有權比例5分
    之1以上（至少17人）才算成立」，主席因而宣佈：「…本
    次開會人數不足合法成立之基本條件，故僅能視為座談會，
    需要另外近期內擇期召開大會」。而該次會議針對第六屆管
    理委員會選舉一事，研擬：「採行無記名投票方式，每人限
    圈選出1位（各樓層產生1名），當選人名單僅可視為候補委
    員參考，待第五屆任期屆滿前一任再由主委召集管理委員會
    ，約同適合擔任之委員，重新決定主委、副主委、財委職務
    人選（務必由區分所有權人本人擔任），管理、監察委員等
    可交由住於附近之區分所有權人擔任」，並決議：「1.應選
    委員九位及監察委員3名，候補委員3名，應計為15位，當選
    名單：邱志行、陳鈴子、張嘉宏、廖秀梅、高永昇、蔡善璽
    、龍蘭英、喻逵、甲○○、乙○○、斯培義。
    2.當選委員將另行通知，視由當事人意願是否接任為準，以
    上名單自應以管委會正式公告發佈為準」，上開各情，有該
    次大會之會議紀錄在卷可憑（見96他字第96號卷第103至105
    頁）。可知該次會議出席人數並未達法定開會要件，故主席
    宣布本次開會人數不足，僅能視為「座談會」，且會中選舉
    管理委員之事亦經言明「當選人名單僅可視為候補委員參考
    」，亦未選出主任委員人選，是該次會議選出含被告在內之
    委員，是否有效，已非無疑。
  (二)嗣甲○○於系爭大廈管理委員會第五屆主任委員任期屆滿後
    之94年6月25日，仍以管理委員會主任委員名義召開「第六
    屆管理委員會第一次例行性管理會議」，由甲○○擔任主席
    ，被告亦出席該次會議，會中於「討論議案」中，經提案「
    第六屆當選管理委員職務分配與職掌討論案」，甲○○表示
    ：「管理委員限制資格務必要求嚴格，不能破壞既有體制…
    本席必須代表本會向２Ｆ原所有權人趙旻莉女士表示抱歉！
    這次教訓將會為日後之選舉作為警惕，務必要驗明正身持屋
    主之所有權狀驗明正身，才不致導致誤會！錯認乙○○先生
    入圍的疏失，希望委員能諒察我們仍必須堅持『對傳統尊重
    』依據規約第5規定即使當選亦必須要「取消」資格！歷屆
    沒有『非業主』加入管委會之先例」等情，有該次會議紀錄
    、簽到單在卷可憑（見96他字第96號卷第143頁、第145頁）
    。
  (三)而被告旋於94年7月23日召開系爭大廈區分所有權人會議，
    由被告擔任主席，會議紀錄記載：…六、主席致詞：本委員
    會於1月23日已重新改選完成…。十一、新任委員介紹【並
    追認各幹部及委員身分】。1.主委—乙○○。2.財委—陳裕
    春。3.監委—邱志行。各樓委員—高永昇、廖秀梅、蔡善璽
    、鄭翠香、陳鈴子、高巧吟。＊另大會議決委員會印信全部
    更新，另立帳戶處理管理費…等語，有該次會議之會議紀錄
    在卷可按（見96他字第96號卷第58、59頁）。被告次於94
    年7月25日以系爭大廈管理委員會主任委員名義張貼通告，
    內載：「依據內政部大廈管理規章，本大廈管理委員會94
    年7月24日重新改選編組產生，大廈舊有印鑑予以廢棄。更
    新印鑑如本件用印，收費章印鑑如附件」等語，該通告內並
    蓋有「臺視套房投資大廈管理委員會」方型印文一枚、「臺
    視套房投資大廈住戶管理委員會服務處收費之章專用」橢圓
    型印文一枚。
  (四)嗣甲○○即以乙○○為被告，於94年7月29日向臺灣臺北地
    方法院民事庭具狀提起確認乙○○與系爭大廈管理委員會間
    主任委員之委任關係不存在之民事訴訟。該案於95年4月26
    日經本院以94年度上字第852號判決確認乙○○與系爭大廈
    管理委員會間主任委員之委任關係不存在。該判決所持理由
    略以：依94年1月22日系爭大廈區分所有權人會議記錄所示
    ，該次會議未經2分之1以上之區分所有權人出席，即非合法
    之區分所有權人會議，自不得依80年2月27日修訂完成之系
    爭大廈第三屆管理委員會組織章程第5條規定選舉管理委員
    ，其選出管理委員自屬無效。又依同上章程第8條規定，主
    任委員應由委員會中投票推選之，惟乙○○既自承94年1月
    22 日當天並未召開管理委員會，自不可能於委員會中被推
    選為主任委員，甲○○主張乙○○並未經委員會推選為主任
    委員應可採信，故乙○○被推選為主任委員之程序顯與上揭
    章程第8條之規定不合，亦難認其被推選為主任委員為有效
    。此外，上揭章程第5條規定「凡當選之委員（含監察委員
    及候補委員）須具有本人或配偶及直系血親與同胞兄弟（含
    妻）姐妹（夫婿）等親屬共有產權者權狀，或經台灣台北地
    方法院公（認）證共有產權之文件者為主，否則當選無效」
    。因乙○○於系爭大廈既無區分所有之產權或共有產權，其
    當選委員亦為無效（見該判決事實及理由欄乙、3至5點）。
    該判決於95年6月16日確定在案（見96他字第96號卷第53至
    55 頁）。
  (五)被告嗣於95年11月14日以系爭大廈管理委員會主任委員名義
    張貼公告，內載：「…主旨：請勿在大廈電梯內牆上發表匿
    名意見。說明：(一)近日本大廈電梯內牆上，有不具名人士發
    表匿名意見。(二)凡匿名意見大廈管理委員會將不予處理。
    (三)歡迎對大廈管理有意見人士以書面或向管理委員會各委員
    直接表達，管理委員會必儘速處理。大廈管理委員會主任委
    員乙○○」等語。又於95年11月28日簽立開會通知，內載開
    會日期為95年12月11日晚間8時，署名為主任委員乙○○。
    此等情節，為被告所不否認，且有該公告、開會通知在卷可
    憑（見96他字第96號卷第18、19頁）。
  (六)綜上各情，可知被告94年1月22日雖經系爭大廈94年度區分
    所有權人第一次臨時大會選舉為委員，惟該次會議未經2分
    之1以上之區分所有權人出席，即非合法之區分所有權人會
    議，不得選出管理委員，主席甲○○會中亦表示開會人數不
    足，僅能視為「座談會」，有必要再擇期召開大會，則該次
    會議選舉管理委員之決議方法違反規約。另參以證人甲○○
    亦於原審證稱：我是擔任第五屆系爭大廈管理委員會主委，
    任期從92年6月1日至94年5月31日…第六屆選舉召集是我…
    第六屆選舉本來是94年1月22日舉行，1月22日選舉因人數不
    夠只有出席比例百分之6.5，未達區分所有權人比例2分之1
    ，所以那次選舉出來的9位委員我也是其中之1，在（94年）
    6 月25日有就事務繼續進行開會討論過，此時發現被告在1
    月22日的選舉雖有選上，但他不符合資格，所以應該被取消
    。94年7月23日被告他們…未經合法程序擅自召開區分所有
    權人大會而衍生日後民事訴訟。…94年6月25日開會時被告
    有出席…94年6月25日以後，沒有開過推舉人選的會議，而
    是94年7月23日被告擅自召開區分所有權人大會後自行宣布
    當選為第六屆主委。最高法院就民事案件判決確定後，沒有
    召開選任管委會主任委員的會議等語（見原審審判筆錄第3
    至5頁）。證人陳裕春於原審證稱：被告擔任主任委員，是
    94年1月22日開會，有通知我但我沒有去。我知道哪些委員
    當選，我是其中之一，我沒有看到任何會議紀錄，是廖秀梅
    、陳鈴子來找我。我得知當選委員後，大部分管委會開會我
    都有參加，只有一次沒去，哪次沒去我忘記了，被告是94年
    1月份那次當選管委會主委，是廖秀梅、陳鈴子來找我當財
    委時轉述的等語（見原審審判筆錄第9、12頁）；證人陳鈴
    子於原審證稱：「（你是否知道現任臺視套房投資大廈主任
    委員是誰？）乙○○」、「（被告何時上任？）開會是94年
    1 月，接任好像是7月」、「（乙○○何時當選為管委會主
    委？）我怎麼記得時間」等語（見原審審判筆錄第19、23頁
    ）。參以證人甲○○明確證稱：被告未曾當選系爭大廈管理
    委員會第六屆主任委員等情明確，證人陳裕春、陳鈴子亦均
    未能證明被告於何時、何次會議當選系爭大廈管理委員會主
    任委員；而被告於上開民事案件一審陳稱：對於94年1月22
    日區分所有權人大會決議的效力沒有意見。…94年1月22日
    當天管理委員會就推我出來擔任主任委員，是高永昇通知我
    的、「（94年1月22日當天是否有召開管理委員會的委員會
    ？）沒有開…」等語，經原審核閱該案卷宗無誤（見原審94
    年度訴字第4045號民事卷第60、61頁）。顯見被告自己主張
    係於94年1月22日當選主任委員，而94年1月22日系爭大廈區
    分所有權人會議確未曾選任第六屆主任委員等情，業如前述
    ，此外，復查無任何卷存證據足以證明自94年1月22日以後
    ，被告曾經由系爭大廈管理委員會會議合法推選擔任主任委
    員，則被告顯非合法之第六屆主任委員。
  (七)再者，被告並非系爭大廈之區分所有權人，有臺北市建物登
    記第二類謄本在卷可憑，且為被告所不否認，依系爭大廈第
    三屆管理委員會組織章程第5條規定，被告並無擔任委員之
    資格。而被告自任系爭大廈管理委員會第六屆主任委員，於
    94 年7月23日召開區分所有權人會議，以系爭大廈管理委員
    會第六屆主任委員名義執行職務，經甲○○提起民事訴訟，
    本院以判決確認被告與系爭大廈管理委員會間主任委員委任
    關係不存在，該判決確定後，被告仍以系爭大廈管理委員會
    主任委員名義為各項行為，均如前述。被告縱使因他人告知
    而誤解自己當選主任委員，至遲於95年6月16日上開民事判
    決確定後，應已確知自己並無系爭大廈管理委員會主任委員
    之資格，被告竟仍以系爭大廈管理委員會主任委員名義，於
    95年11月14日製作並張貼公告，又於同月28日製作開會通知
    ，被告確有偽以系爭大廈管理委員會主任委員名義行使偽造
    私文書之犯行，堪以認定。
  (八)被告係於94年7月25日張貼通告，更新系爭大廈管理委員會
    印章等情，業如前述。可知被告係於94年7月25日以前刻用
    系爭大廈管理委員會印章。且被告於原審審判期日陳稱：「
    （95年11月14日公告、95年11月28日開會通知上面管委會印
    章是你刻的？）是，前任不願交接，管委會不合法…」等語
    。而被告應係於上開民事判決確定後確知自己非系爭大廈管
    理委員會主任委員，進而為事實欄所載蓋用印章及偽造文書
    行為，既經認定如前，則被告刻用該等印章時，尚難認為係
    基於偽造印章之犯意為之，該等印章難認為係屬偽造。而被
    告基於偽造文書犯意，明知自己無權以主任委員身分製作文
    書及使用該印章，仍逕使用該印章偽造文書，其使用印章之
    屬盜用印章行為，構成偽造私文書之一部行為，附此敘明。
  (九)被告雖辯稱：張貼公告及召開會議通知均係經管理委員會授
    權為之，並無偽造，亦未足生損害於他人云云，並於原審提
    出系爭大廈管理委員會95年7月21日、同年8月18日、同年11
    月3日、同年12月11日開會紀錄為憑（見原審卷第36至54頁
    ），而各該會議紀錄均以被告擔任主席。惟查：被告縱使實
    際主持並運作管理委員會，亦不因此即具備系爭大廈管理委
    員會主任委員資格；且上述95年7月21日起之4次會議時，被
    告業經民事確定判決確認不具系爭大廈管理委員會主任委員
    身分，則被告仍偽以主任委員身分主持各該會議，已非可取
    。嗣被告95年11月14日所張貼之公告內容（禁止發表匿名意
    見），雖經證人陳裕春證稱：有看過這份公告，當初有開會
    討論等語（見原審審判筆錄第9頁），惟被告既明知自己不
    具系爭大廈管理委員會主任委員身分，竟以主任委員名義張
    貼公告、開會通知而召集並主持管理委員會且作成決議，自
    足以誤導系爭大廈管理委員會之運作，使系爭大廈管理委員
    會之召集程序、決議方法陷於適法性爭議，進而妨害系爭大
    廈相關管理事宜之正常進行。此由證人陳裕春、陳鈴子於本
    院作證時，均稱：不知道上開民事案件判決結果，仍認為被
    告係主任委員等情自明（見原審審判筆錄第11、16、19、24
    頁）。被告辯稱：本案行為均不足以生損害於他人云云，委
    無可採。另被告聲請傳訊魏志功、張証棕、蔡善璽，因與本
    案無關，核無必要。
  (十)綜上，本件事證明確；被告所辯本院94年度上字第852號民
    事判決，沒有按照法律程序處理，我以管理委員會主任委員
    身分發出之文件，經過管理委員會合法授權，文書內容並無
    不實，且無侵犯他人，並無偽造文書之犯意，均係卸責之詞
    ，不足採信；被告偽造文書犯行，洵堪認定。
二、核被告所為，係犯刑法第216條、第210條之行使偽造私文書
    罪。被告盜用印章用以偽造私文書，其盜用印章係偽造文書
    之階段行為；偽造私文書後持以行使，偽造之低度行為為行
    使之高度行為所吸收，均不另論罪。被告於95年11月28 日
    ，偽造管理委員會訂於95年12月11日召開委員會議開會通知
    之私文書，並交付財務委員、監察委員及各樓層委員而行使
    之，係基於同一犯意下之接續動作，僅侵害一法益，只論以
    一罪。被告分別於95年11月14日及於95年11月28日，偽造管
    理委員會公告及開會通知，先後二次行使偽造私文書犯行，
    各基於不同目的，犯意各別，行為互殊，應予分論併罰，原
    審誤認係基於同一犯意下之接續動作，侵害同一法益，只論
    以一罪，尚有未洽。被告有事實欄所載妨害性自主等罪之科
    刑、執行前案紀錄，有本院被告前案紀錄表在卷可憑，於受
    有期徒刑執行完畢後，5年以內故意再犯本件有期徒刑之罪
    ，為累犯，應依刑法第47條第1項規定，加重其刑。
三、原審予以論罪科刑，固非無見；惟查，被告分別於95年11月
    14 日及於95年11月28日，偽造管理委員會公告及開會通知
    ，先後二次行使偽造私文書犯行，各基於不同目的，犯意各
    別，應予分論併罰，原審誤認該二次行為，係基於同一犯意
    下之接續動作，侵害同一法益，只論以一罪，尚有未洽。被
    告上訴意旨否認偽造文書犯行，任意指摘原判決不當，雖無
    足取，但原判決既有上述可議之處，要屬無可維持，應由本
    院將原判決予以撤銷改判。爰審酌被告犯罪後否認犯行，迄
    今仍無悔意，法治觀念薄弱，並審酌被告犯罪之動機、目的
    、手段、所生危害及其他一切情狀，分別依序量處有期徒刑
    3月、有期徒刑3月，並均諭知易科罰金之折算標準。被告犯
    罪在96年4月24日以前，且本案查無中華民國96年罪犯減刑
    條例所定不予或不得減刑之情形，爰依同條例第2條第1項第
    3款、第7條規定，均減為有期徒刑1月又15日，並均諭知易
    科罰金之折算標準，暨定其應執行刑有期徒刑2月，並諭知
    易科罰金之折算標準，以示懲儆。至被告偽造之公告及開會
    通知上之系爭大廈管理委員會之印章為真正，無庸諭知沒收
    ；另被告偽造之前開文件，非屬被告所有，均無庸諭知沒收
    。
據上論斷，應依刑事訴訟法第369條第1項前段、第364條、第299
條第1項前段，刑法第216條、第210條、第47條第1項、刑法第41
條第1項前段、第51條第5款，刑法施行法第1條之1，中華民國96
年罪犯減刑條例第2條第1項第3款、第7條，判決如主文。
本案經檢察官黃和村到庭執行職務。
中    華    民    國    97    年    3     月    25    日
                  刑事第十三庭審判長法  官 曾德水
                                    法  官 談  虎
                                    法  官 梁耀鑌
以上正本證明與原本無異。
如不服本判決，應於收受送達後十日內向本院提出上訴書狀，其
未敘述上訴之理由者並得於提起上訴後十日內向本院補提理由書
（均須按他造當事人之人數附繕本）。
                                    書記官 莊淑茹
中    華    民    國    97    年    3     月    25    日
附錄：本案論罪科刑法條全文
中華民國刑法第210條
偽造、變造私文書，足以生損害於公眾或他人者，處五年以下有
期徒刑。
中華民國刑法第216條
行使第210條至第215條之文書者，依偽造、變造文書或登載不實
事項或使登載不實事項之規定處斷。


司法院資訊處製作；財團法人民間司法改革基金會備份。
